【裁判字號】    98,上訴,1023
【裁判日期】    991231
【裁判案由】    偽造文書
【裁判全文】
臺灣高等法院臺南分院刑事判決        98年度上訴字第1023號
上  訴  人
即  被  告  林見財
上列上訴人因偽造文書案件，不服臺灣台南地方法院95年度易字
第1030號中華民國98年9月2日第一審判決（起訴案號：臺灣台南
地方法院檢察署94年度偵續字第124號），提起上訴，本院判決
如下：
    主  文
原判決撤銷。
林見財無罪。
    理  由
一、公訴意旨略以：（一）被告林見財係楊輝雄之妻弟，因無自
    耕農身分，經楊輝雄同意於民國83年3月22日間，將其購買
    座落臺南縣佳里鎮○○段917地號之農地借名登記予楊輝雄
    名下，並於83年6月18日，以楊輝雄為借款人，向第一商業
    銀行佳里分行（下稱一銀佳里分行）借款新台幣（下同）15
    0萬元，借款期限一年（下稱第一筆借款），且由楊輝雄於
    上開借款申請書、借據等相關契約親自簽名，並蓋用林見財
    為楊輝雄代刻之「楊輝雄」印章，俟手續完成後，上開印章
    則由林見財留存。詎林見財於第一筆借款屆期清償後，因仍
    有借款之需要，竟基於偽造私文書以行使及意圖為自己不法
    所有之概括犯意，未先徵得楊輝雄之同意，即擅自冒用楊輝
    雄名義，於84年6月20日，向一銀佳里分行借款150萬元，並
    承前上開取得借款目的之概括犯意，先後於【84年6月20日
    借款申請書】之申請人及【84年6月21日借據】之借款人欄
    下偽造「楊輝雄」之署名，及盜蓋先前刻用之「楊輝雄」之
    印章，而偽造借款申請書、借據之私文書後，交付一銀佳里
    分行承辦人員，佯係楊輝雄本人所為之借款而行使，致一銀
    佳里分行陷於錯誤，誤以為係楊輝雄本人申請貸款，而准予
    貸款150萬元（下稱第二筆借款），並於同月21日核撥該筆
    150萬元借款入該行000-00-000000號楊輝雄名義之活期儲蓄
    存款之借款帳戶內。林見財復承前行使偽造私文書概括犯意
    ，連續於同年（84年）6月24日、6月29日、8月14日、9月27
    日，在銀行【活期儲蓄存款取款憑條】上偽造「楊輝雄」署
    名並盜蓋「楊輝雄」印章而偽造4份取款憑條之私文書後，
    持向一銀佳里分行之承辦人員以行使之方式，分別提領50萬
    元、20萬元、10萬元及轉帳70萬元至林見財於該分行開立之
    帳戶00000000000內，將詐得之借款提領一空，足以生損害
    於一銀佳里分行及楊輝雄。（二）上開第二筆借款屆期，林
    見財因無法悉數清償，乃另起偽造私文書以行使之概括犯意
    及意圖為自己不法之利益（原判決誤載為「所有」）之犯意
    ，於85年6月15日未經楊輝雄之同意，再擅自以楊輝雄名義
    ，在【85年6月15日借款展期申請書】、【85年6月21日借款
    展期約定書】上立約定書人即借款人欄下偽造「楊輝雄」之
    署名及盜用「楊輝雄」之印章後，而偽造上開私文書後，持
    以交付一銀佳里分行承辦人員，佯係楊輝雄所為之展期申請
    6個月（自85年6月21日起至85年12月21日止）而行使，致不
    知情之一銀佳里分行陷於錯誤而同意上開借款展期，林見財
    因而獲得緩期清償6個月之不法利益，足以生損害於楊輝雄
    及一銀佳里分行對放款管理之正確性。因認被告林見財涉有
    行使偽造私文書、詐欺取財、詐欺得利等犯嫌云云（起訴書
    原以被告上開犯行所犯法條，僅屬刑法第217條第1項、第2
    項之偽造署押、盜用印章罪，而漏未論訴被告刑法第216條
    、第210條之行使偽造私文書罪、同法第339條第1項、第2項
    之詐欺取財及詐欺得利罪，惟起訴之偽造署押及盜用印章部
    分與漏未論訴之行使偽造私文書罪部分係屬實質上一罪，另
    詐欺取財及詐欺得利部分與起訴部分係具有牽連關係之裁判
    上一罪，均為起訴效力所及，且業經原審公訴檢察官當庭補
    正＜詳原審卷第207頁正背面、第211頁正面＞，併此敘明。
    ）
二、按犯罪事實應依證據認定之，無證據不得認定犯罪事實，刑
    事訴訟法第154條第2項定有明文。次按認定不利於被告之事
    實，須依積極證據，苟積極證據不足為不利於被告事實之認
    定時，即應為有利於被告之認定，更不必有何有利之證據；
    認定犯罪事實所憑之證據，雖不以直接證據為限，間接證據
    亦包括在內，然而無論直接或間接證據，其為訴訟上之證明
    ，須於通常一般之人均不致有所懷疑，而得確信為真實之程
    度者，始得據為有罪之認定，倘其證明尚未達於此一程度，
    而有合理性懷疑存在時，即不得遽為被告犯罪之認定，最高
    法院30年上字第816號、76年臺上字第4986號判例意旨可資
    參照。
三、公訴人認被告林見財涉有行使偽造私文書、詐欺取財、詐欺
    得利等犯嫌，無非係以告訴人楊輝雄之指訴、楊輝雄83年6
    月18日第一商業銀行授信申請書及借款申請書影本各一紙、
    楊輝雄86年12月22日第一商業銀行借款展期約定書影本一紙
    、84年6月21日借據影本一紙、85年6月21日借款展期約定書
    影本一紙等為其論據。訊據被告林見財固不否認於上開時間
    ，以告訴人楊輝雄之名義，向一銀佳里分行辦理借款及展期
    以行使之事實，惟堅決否認有何行使偽造私文書、詐欺取財
    、詐欺得利等犯行，辯稱：84年間之借款與85年間之展期，
    有關借款申請書及展期申請書之簽名及蓋印都是楊輝雄親自
    為之，蓋完印章後他自己拿回去；伊於84年間未分四次向一
    銀佳里分行提領共計150萬元之貸款，係楊輝雄親自提款；
    我去購買一塊土地，用他的名義登記，我向銀行借錢，也有
    清償到剩115萬元，後來開放可以登記農地，我打算要登記
    我的名下，但是他卻不願意還給我，我願意將土地給他，但
    是他卻還要告我詐欺、偽造文書。我有土地提供擔保，如果
    我沒有還錢的話，我的土地就可以給銀行，我怎麼可能有詐
    騙銀行等語。
四、經查：
甲、程序方面：
  (一)證人即告訴人楊輝雄於接受檢察事務官詢問時所為之陳述，
    係被告以外之人於審判外之言詞陳述，既經被告於原審明示
    不同意採為證據之意思，依刑事訴訟法第159條第1項之規定
    ，應認為不具證據能力。
  (二)其餘以下所引用之供述或非供述證據，公訴人及被告於本案
    言詞辯論終結前，並未爭執其證據能力，本院審酌前開證據
    之作成或取得之狀況，並無非法或不當取證之情事，且亦無
    顯不可信之情況，並無證據力明顯過低之情形，復經原審及
    本院於審判期日就上開證據依法進行調查、辯論，依刑事訴
    訟法第159條之5規定，均具有證據能力。
乙、實體方面：
一、被告為告訴人楊輝雄之妻弟，係屬姻親關係，因被告無自耕
    農身分，遂經楊輝雄同意，將被告所購買臺南縣佳里鎮○○
    段917地號之農地借名登記予楊輝雄名下，並以上開土地為
    擔保物，以楊輝雄為借款人，被告則為連帶保證人，而向一
    銀佳里分行借貸第一筆借款。嗣第一筆借款屆期清償後，再
    於上開時間，仍以楊輝雄之名義，向一銀佳里分行申辦第二
    筆借款，並就第二筆借款申請展期之事實，業據被告於原審
    及本院坦承不諱，並經告訴人楊輝雄陳明在卷，復有一銀佳
    里分行94年12月19日（94）一佳字第278號函、95年11月8日
    （95）一佳字第313號函文、96年1月12日（96）一佳字第7
    號函、98年7月28日一佳里字第00140號函，暨上開函文檢附
    之83年6月18日授信申請書、借款申請書、約定書，84年6月
    20 日借款申請書、借款約定書、85年6月15日借款展期申請
    書、85年12月21日借款展期申請書、86年12月20日借款展期
    申請書、87年12月21日借款展期申請書、88年12月23日借款
    展期申請書、89年12月30日借款展期申請書、90年12月21日
    借款展期申請書、91年12月30日借款展期申請書、92年12月
    31 日借款展期申請書、印鑑卡資料、84年6月21日借款新台
    幣150萬元之四紙提領憑單資料及交易明細等在卷足資佐證
    ，此部分事實，堪信為真實。
二、被告雖辯稱：84年間之借款與85年6月間之展期，有關借款
    申請書及展期申請書之簽名及蓋印，都是楊輝雄親自為之云
    云；復於原審及本院翻稱：83年之借款未清償，一年到期後
    ，銀行要求我先還10萬元，再辦理換單，84年之借款，係辦
    理展期續借云云（詳原審卷第210頁背面、本院卷一第210、
    213頁）。惟查：
  (一)被告於原審95年10月25日準備程序中初稱：「…84年的時候
    ，銀行通知告訴人去蓋章、換單，【他有親自去，但是我沒
    有跟他一起去】。85年的時候，銀行也通知告訴人去蓋章、
    換單，【他也是自己去的】」（見原審卷第45頁）等語，繼
    於原審95年12月20日準備程序則改稱：「84年、85年的時候
    ，【告訴人有跟我一起去第一銀行】，簽名與蓋印章都是告
    訴人親自做的。」（見原審卷第45頁）等語，復於原審97年
    10月9日準備程序中亦陳稱：「【84年及85年部分都是楊輝
    雄跟我一起去的】，簽名是楊輝雄親簽，蓋章是楊輝雄親自
    蓋的。」（見原審卷第128頁）等語；再於原審97年10月9日
    準備程序中被告復又改稱：「【當時是我一個人先去銀行，
    沒有跟告訴人一起去】，我在那裡等他，銀行就打電話跟告
    訴人聯絡，問他為何沒有來銀行蓋章，之後我就回去了。」
    （見原審卷第129頁）等語，被告就告訴人是否與被告共同
    前往一銀佳里分行申辦簽署貸款及展期文件乙節，前後供述
    矛盾不一，況證人即告訴人楊輝雄堅決否認於84、85年間曾
    協同被告一同前往一銀佳里分行辦理上開第二筆借款及展期
   （見原審卷第148-150頁及本院卷一第122頁）。
  (二)上開84年6月20日第一商業銀行借款申請書、85年6月15日第
    一商業銀行借款展期申請書，有關「楊輝雄」之簽名，究竟
    是否由楊輝雄本人親自為之一節，經原審依職權送憲兵司令
    部刑事鑑識中心鑑定結果，認上開文件之「楊輝雄」之簽名
    ，與由楊輝雄親自於83年6月15日第一商業銀行印鑑卡、85
    年12月21日、86年12月20日、87年12月21日、88年12月23
    日、89年12月30日、90年12月21日、91年12月30日、92年12
    月31日借款展期申請書之「楊輝雄」之字跡，二者間之書寫
    個性、慣性及特徵均不相符，此有憲兵司令部刑事鑑識中心
    97年8月12日憲直刑鑑字第0970001147號鑑定書暨鑑驗報告
    在卷可按（見原審卷第96-118頁），足認上開借款申請書及
    借款展期申請書上之「楊輝雄」署押，確非告訴人楊輝雄所
    為。
  (三)至於本案系爭之84年6月20日借款申請書、84年6月21日借據
    、84年6月24日、6月29日、8月14日、9月27日四紙活期儲蓄
    存款取款憑條、85年6月15日借款展期申請書、85年6月21日
    借款展期約定書等，有關「楊輝雄」之簽名，是否係被告之
    筆跡一節，經本院依職權檢具相關資料函送憲兵司令部刑事
    鑑識中心鑑定結果，認送鑑參考資料，筆跡寫法樣式不一，
    所呈現之特徵穩定性不足，影響筆跡鑑定之準確度及可靠性
    ，難以歸納其書寫特徵，致無法進行後續比對，有該鑑識中
    心函兩紙附卷可稽（詳本院卷一第57-60頁、第163-165頁、
    176-179頁）。
  (四)綜上，被告上開辯稱84年間之借款與85年6月間之展期，有
    關借款申請書及展期申請書之簽名及蓋印，都是楊輝雄親自
    為之云云，雖不足採信，但亦無確切證據足認除84年6月24
    日、6月29日、8月14日、9月27日四紙活期儲蓄存款取款憑
    條外（詳後三、所述），其餘該些系爭文書上「楊輝雄」之
    簽名，係被告所為。
  (五)至於「借戶楊輝雄於民國83年6月20日向本行申貸一年期短
    期性借款新台幣150萬元，於83.11.30由林見財00000000000
    活儲帳戶，以轉帳方式償還100萬元，另於84.6.20以現金方
    式清償50萬元，借款人於到期時即已依約清償，自無須以展
    期方式辦理續借。又借款人復於84年6月21日再借貸150萬元
    」等情，有一銀佳里分行之覆函附卷可稽（詳93年度偵緝字
    第1235號卷第72頁、原審卷第24頁、本院卷一第229頁、本
    院卷二第60頁），是被告於本院復翻稱83年之借款未清償，
    84年之借款，係辦理展期續借云云，尚非可採，併此敘明。
三、被告於原審及本院固均坦承本件貸款戶楊輝雄之【存摺】，
    係由被告保管中一節（詳原審卷第155頁背面、本院卷二第
    105頁），惟矢口否認有保管為辦理本件貸款所刻用「楊輝
    雄」之系爭【印鑑章】，於原審辯稱：印章由楊輝雄自己保
    管云云（詳原審卷第155頁背面），於本院辯稱：八十三年
    間他與我一起去銀行辦理貸款，之後印章他就自己拿走了，
    我並沒有拿他的印章。八十四年續辦的時候，楊輝雄本人有
    到場，也是他親自簽名，印章也是他自己蓋的，蓋完之後印
    章也是他自己拿回去的云云（詳本院卷一第207頁、本院卷
    二第105頁背面）。於本院另辯稱：（我沒有拿告訴人他的
    印章），也沒有去領錢云云（詳本院卷一第206頁背面）。
    惟查：
  (一)被告蓋用之印章，於83年間第一筆借款後，並未交還告訴人
    楊輝雄，而仍由被告持有中之事實，業據證人即告訴人楊輝
    雄於原審及本院審理中證述無訛（見原審卷第150頁背面、
    本院卷一第187頁）。
  (二)「本行000000000000號帳戶，該帳戶分別於84年6月24日、
    84年6月29日及84年8月14日提領50萬元、20萬元、lO萬元部
    份，為提領現金，該日楊輝雄對於本行所負之借款債務，並
    無任何清償紀錄。另84年9月27日提領之70萬元係以轉帳方
    式存入本行林見財於本行開立之帳戶00000000000內。」等
    情，有第一商業銀行佳里分行99年8月10日一佳里字第00125
    號函附卷可稽（詳本院卷一第193頁），而上開轉帳70萬元
    一節，復有84年9月27日楊輝雄000000000000號帳戶之「取
    款憑條」及同日被告林見財00000000000帳戶之「存款憑條
    」各一紙附卷可稽（詳本院卷一第37、87頁），而被告於本
    院審理時亦供稱我在一銀佳里分行的帳號，楊輝雄不知道，
    我的帳戶不可能讓他知道等語（詳本院卷一第213頁背面）
    ，且觀之該紙「存款憑條」之帳號、日期等阿拉伯數字筆跡
    與戶名之國字筆跡，核與被告在同分行之其他數紙取款憑條
    、存款憑條等之帳號、日期、戶名之筆跡（詳本院卷一第85
    -90頁），以肉眼觀之，完全相符，綜此堪認上開轉帳70萬
    元一事，係被告親自為之，殆無疑義。
  (三)另觀之被告在同分行之其他數紙取款憑條之金額之國字如：
    「柒」、「壹」、「貳」、「伍」、「拾」、「萬元整」等
    之筆跡（詳本院卷一第85-90頁），核與本件系爭之楊輝雄
    000000000000號帳戶84年6月24日、84年6月29日、84年8月
    14日各提領50萬元、20萬元、lO萬元及84年9月27日轉帳70
    萬元之取款憑條（詳本院卷一第36-37頁）之上開同字之筆
    跡，及兩者所書寫之帳號、日期等阿拉伯數字筆跡，以肉眼
    觀之，完全相符，綜此堪認上開提領50萬元、20萬元、lO萬
    元，亦係被告親自為之，至為灼然。況被告於原審亦已坦承
    ：「（84年6月21日借得150萬元後，如何領取？）我先把15
    0萬元全部提領到我的帳戶。」等情（詳原審卷第210頁背面
    ）。
  (四)綜上，被告辯稱未提領上開四筆系爭款云云，毫不可採，至
    為灼然。則依經驗法則判斷，系爭四筆款之取款憑條上之楊
    輝雄印文，自係被告蓋用系爭其保管之楊輝雄之印章所為，
    殆無疑義，被告上開辯稱未保管系爭楊輝雄之印章云云，同
    未可採。準此，系爭四筆款之取款憑條上之楊輝雄署押，依
    經驗法則判斷，亦應係被告所為無訛。被告雖於本院最後言
    詞辯論時復翻稱：領錢的時候都是楊輝雄與我一起去的，那
    是他自己蓋的章，我不可能拿他的印章去蓋云云（詳本院卷
    二第104頁背面），核與實情不合，自非可採。
四、告訴人楊輝雄是否【默示授權】被告在本案系爭之84年6月
    20日借款申請書、84年6月21日借據、84年6月24日、6月29
    日、8月14日、9月27日四紙活期儲蓄存款取款憑條、85年6
    月15日借款展期申請書、85年6月21日借款展期約定書上，
    簽名蓋章？經查：
  (一)證人即本件農地貸款之一銀佳里分行最初承辦人員洪金祥於
    本院具結證稱：「（八十三年六月十八日辦理本件貸款是否
    由你承辦？）是的。（請陳述當時辦理的經過？）當時我是
    辦理放款經辦，那是外務人員接洽有客戶要辦理貸款之後，
    由我承辦，我們有先將不動產送去估價，鑑價看能夠借多少
    ，鑑定出來之後，我們就通知借款人說鑑價金額是多少，可
    以貸款貸多少，如果客戶同意的時候，就請客戶提供資料，
    讓我們作徵信報告，徵信之後，我們就會辦理申請的額度，
    就是說有這個貸款，可以貸多少，期限是多長，可以借多長
    ，之後就請代書寫設定抵押權的資料，設定資料一般寫完之
    後，就到地政事務所設定，並請當事人拿身分證、印章及所
    有權狀的正本，然後送到地政事務所去設定，然後會請借款
    人及保證人來銀行對保、寫約定書、保證書及借據。（本件
    當時送去核定貸款金額、時間是如何設定？）一般的農地借
    款期限為一年，這個可能是臨時性的週轉金，可能是買農地
    的自己資金不夠，需要我們銀行的配合，如果房屋貸款的期
    限大約是二十年，因為本件是農地，所以我們先借給他一年
    ，一年之後他如果有錢，第二年就可以拿錢來還，這當中他
    要還也可以來還。而設定抵押的時間大約是三十年或四十年
    ，如果客戶還錢要將抵押塗銷，那麼這個案子就結束了。（
    本件農地貸款一年之後，如果借款人還清之後，還要再借貸
    的話，你們是否會准許？是否需要借款人本人再親自到場？
    ）還是會准許，因為約定書上的第二點有這麼約定。如果期
    限到了還不出來，還是可以用展期的方式辦理。但不需要借
    款人本人親自到場，只要拿借款人原來約定的印鑑，到銀行
    來辦理就可以了。因為設定的期限是三十年，如果借款人有
    先還錢，表示他的債信是好的，所以他可以再拿約定的印鑑
    來銀行辦理。（你剛才所述約定書上的約定，說第二次再借
    款的時候不需要借款人本人到場，只要憑原來約定的印鑑就
    可以繼續辦理借款，這件事情在八十三年辦理第一次借款的
    時候，借款人楊輝雄、連帶保證人林見財當初是否知道這件
    事情？）當時借款的時候我們有告訴他們借款的期限是一年
    ，並有說明一年到了就要來清償，至於其他的部分並沒有講
    ；不過八十三年對保的時候有告訴他們，將來如果還要再往
    來繼續貸款的話，就是要憑這個約定的印鑑來辦理。（一般
    的情形，到期有錢的話會來還清，如果沒有錢可以償還的話
    銀行都如何處理？）如果沒有錢的話，我們會請他來辦理展
    期，並要他多少償還一些本金，然後再展延半年或一年。（
    用農地來借款的話，你們都是約定借款期限為一年？）是的
    ，本件從八十四年之後就每年辦理展期。」（詳本院卷二第
    96-98頁）；證人即本件農地貸款之一銀佳里分行第二次承
    辦人員吳婉芬於本院具結證稱：「（本案八十四年六月二十
    日在辦理第二次借款是你承辦的？）是的。（八十四年這次
    辦理情況是否與八十三年六月十八日辦理的情況一樣，要借
    款人本人到銀行來辦理？）借款人不一定要親自到場，只要
    有約定往來的印鑑就可以辦理了。第一次是因為還沒有對保
    ，所以必須要本人到場，第二次就不一定要本人到場。（你
    所謂的不一定本人到場就可以辦理，是否因為有設定土地抵
    押擔保？）是的，如果有塗銷過，再來借款的話，就必須要
    本人到場辦理。（如果本人沒有到場辦理的話，你們是否同
    意代理人簽本人的名字？）這部分可以由代理人來簽本人的
    名字，再蓋上借款人約定的印章。」等情（詳本院卷第64-6
    5頁、66頁背面）。經查，本件貸款所設定之抵押權，迄未
    辦理塗銷登記一情，有台南縣佳里地政事務所99年5月27日
    所登記字第0990004236號函附卷可稽（詳本院卷一第167頁
    ）；又依83年6月15日告訴人楊輝雄所立之約定書、印鑑卡
    （詳原審卷第25、27頁），可知本件貸款，在名義借款人楊
    輝雄向銀行聲請辦理變更印鑑前，一銀佳里分行於84年6月
    20日核對83年6月15日名義借款人楊輝雄留存之印鑑無訛後
    ，未向楊輝雄辦理對保，即第二次核貸150萬元給楊輝雄，
    並無不合，是上開證人洪金祥、吳婉芬證述之情節尚非無據
    ，堪可採信。另依一銀總行89年7 月10日（89）一總審劃／
    債劃字第06768號函（詳本院卷二第88頁），可知該行辦理
    授信案件之展期，為配合民法第755條之規定，連帶保證人
    始應親自到場辦理，借款人則否，即僅憑借款人留存之印鑑
    辦理即可。是93年度偵緝字第1235號卷第72頁及原審卷第24
    頁一銀佳里分行之覆函稱：84年之借款與85年之展期，均有
    完成借款人之對保手續云云，核與事實不符，尚非可採，併
    此敘明。
  (二)告訴人楊輝雄於本院審理時具結證稱：「（八十三年第一次
    借款之後，期限到了，是發生什麼問題，才會到八十六年申
    請展期？）八十三年借款的那次已經一年屆期，被告有去清
    償完畢，八十四年被告又拿原來借款的資料去借款的事情我
    並不知道，我是到銀行催繳的時候我才知道。（你為何要在
    八十六年借款展期申請書上簽名、蓋章？）我本來與他約定
    ，要他每年還給銀行一萬元，他也答應要每年還銀行一萬元
    ，我是為了要幫助他，給他機會，但是他卻沒有依照約定去
    做。八十四年間他去借款的事情我並不知道。八十六年之後
    我蓋的是更換後的印章。（你在八十六年間在展期申請書上
    簽名並蓋用更換後的印鑑章，你當時為何要蓋用變更後的印
    鑑章？）我不知道他於八十四年用我的名義去借款，我更換
    印鑑章之後，他每次借款就不得不來找我。（你去銀行更換
    印章時有無通知他？）那是八十六年十二月二十日銀行通知
    我去辦理展期的時候，我當場提出變更印鑑的，當時我是與
    被告一起去辦理展期的。（你在八十六年展期申請書那裡簽
    名、蓋章是在擔保那一筆？）因為被告苦苦求我要我幫他，
    他說借都已經借了，求我能夠幫他，我因為他是我的內弟，
    我是顧慮親情的關係，所以我才會幫他，那是擔保八十四年
    的借款，不過那次借款我並沒有同意，我也不知道。（你在
    八十六年間簽名、蓋章的時候已經知道被告有在八十四年用
    你的名義去借款？）我是八十六年間到銀行要去簽名、蓋章
    的時候，銀行拿出資料我才知道，但是被告說那不是要拿去
    賭博，是要創業的，所以我那時候才沒有追究；之後銀行向
    我催繳的時候，我有叫他去處理，但是他都置之不理，我清
    償115萬元後才提告。」等情（詳本院卷一第211-212頁）；
    另告訴人楊輝雄於本院復陳稱：「我記得九十三年四月間銀
    行向我追繳，我就一次繳清，我一次繳了壹萬多元的利息。
    」等語，核與被告於本院供稱：「（利息你繳納到何時？）
    九十二年度。」相符（詳本院卷二第103頁）；又告訴人楊
    輝雄係於93年4月19日始具狀告訴，有刑事告訴狀一份附卷
    可稽（詳93年度發查字第1057號偵查卷第1-9頁）。綜上，
    告訴人楊輝雄係迨至86年12月20日變更印鑑（詳原審卷第27
    頁），又延至93年4月19日提出告訴，堪可認定。另告訴人
    楊輝雄於本院審理時亦坦承【85年12月21日借款展期申請書
    】上之「楊輝雄」之字跡係伊簽具（但印章係銀行事先已蓋
    好）等語（詳本院卷一第234頁背面），足認其變更印鑑前
    ，應已知悉及亦已追認被告於85年6月15日所為之申請借款
    展期之行為，至堪認定。
  (三)綜上(一)、(二)所述及告訴人楊輝雄於本院陳稱：「（當時你有
    無告訴銀行人員，一年之後如果還要再借款的話，一定要經
    過你的同意？）銀行人員沒有告訴我，【我也沒有告訴銀行
    人員】。」等情（詳本院卷二第104頁），堪認告訴人楊輝
    雄於83年對保時，對銀行承辦人員洪金祥對其所稱：將來如
    果還要再往來繼續貸款的話，就是要憑這個約定的印鑑來辦
    理一節，並未向銀行承辦人員特別強調「一年之後，實際借
    款人林見財如果還要再借款的話，一定要經過我的同意。」
    等情，且一年之後，告訴人楊輝雄亦未向被告取回存摺及印
    章，是應可推認告訴人楊輝雄有【默示同意】被告上開於84
    年之借款及85年之申請展期清償等事宜。則告訴人楊輝雄於
    本院陳稱：「我根本就沒有意思要讓他一直借款，我只有保
    證一年而已，我沒有料想之後會發生這樣的事情。我也沒有
    授權讓他可以使用一輩子。」「銀行的人員有說以一年為限
    。我蓋完章之後，銀行的人員就叫我回去了。（銀行人員有
    無告訴你有關約定書的約定事項？）沒有。」等情（詳本院
    卷二第104頁），尚不足為不利被告之認定，併此敘明。
五、綜上，被告上開所辯，顯見其事後卸責之心虛心態，昭然若
    揭，雖不足採信，有如上述。但告訴人楊輝雄既【默示同意
    】被告上開於84年之借款及85年之申請展期清償等事宜，有
    如上述，則被告在本案系爭之84年6月20日借款申請書、84
    年6月21日借據、84年6月24日、6月29日、8月14日、9月27
    日四紙活期儲蓄存款取款憑條、85年6月15日借款展期申請
    書、85年6月21日借款展期約定書上，簽具楊輝雄之署押及
    蓋用印章，即係受告訴人楊輝雄之默示授權之委託所為，應
    不構成被訴之行使偽造私文書、詐欺取財、詐欺得利等罪名
    ，至為灼然。（最高法院47年台上字第226號判例參照）
六、綜上所述，公訴人所提之證據無法說服本院形成認定被告有
    罪之心證，而被告亦堅決否認上開之犯行，基於「無罪推定
    、罪疑惟輕」之法理，即不得驟為被告犯罪之認定。此外，
    復查無其他積極確切證據可認被告有行使偽造私文書等犯行
    ，其被訴之犯罪應屬不能證明。原審未加詳查，認被告有被
    訴之行使偽造私文書等犯行，尚嫌速斷，被告上訴意旨否認
    犯罪，為有理由，自應由本院將原判決予以撤銷，依法諭知
    被告無罪之判決。
七、至於告訴人楊輝雄於本院審理時堅指被告於84年8月14日活
    期儲蓄存款取款憑條上所蓋用之「楊輝雄」印章，顯與83年
    約定之印章不符一節（詳本院卷一第198、202頁），經查該
    印文確實與83年約定之印章不符，以肉眼即可辨識，雖告訴
    人已默示授權被告使用其印章，此部分情事，被告是否仍構
    成「偽造印章罪」，應請檢察官偵查，併此敘明。
據上論斷，應依刑事訴訟法第369條第1項前段、第364條、第301
條第1項，判決如主文。
本案經檢察官蘇南桓到庭執行職務。
中    華    民    國    99    年    12    月    31    日
                  刑事第七庭  審判長法  官  李文福
                                    法  官  顏基典
                                    法  官  陳顯榮
以上正本證明與原本無異。
檢察官如不服本判決應於收受送達後10日內向本院提出上訴書，
其未敘述上訴理由者，並得於提起上訴後10日內向本院補提理由
書。
被告不得上訴。
                                    書記官  劉岳文
中    華    民    國    99    年    12    月    31    日

司法院資訊處製作；財團法人民間司法改革基金會備份。
